最　高　行　政　法　院　判　決　　　　　　　　　　九十三年度判字第四四三號
　　上　訴　人　甲○○
　　被 上訴 人　經濟部智慧財產局
　　代　表　人　乙○○
右當事人間因新型專利異議事件，上訴人對於中華民國九十一年八月二十八日臺北高
等行政法院九十年度訴字第六一七三號判決，提起上訴，本院判決如左：
　　主  文
上訴駁回。
上訴審訴訟費用由上訴人負擔。
　　理  由
本件上訴人主張：一、被上訴人對本案之實質技術內容及實際使用狀態均未確實瞭解
，且審查上又未曾委由其他公證單位如各大學機械工程系代作進一步之分析鑑定以作
輔助參考，故審查上顯然不夠客觀、公正，此對上訴人極不公平。二、上訴人之民國
（下同）八十四年一月十一日公告之第00000000號「雙刀座調整裝置」新型
專利案（以下簡稱引證一）係早在八十二年間即已創作並獲准新型專利，且已具體實
施，在業界中早就可看到具有引證一結構之網版印刷機台；而原審參加人之第000
00000號「雙刀座調整裝置之改良」專利案（以下簡稱系爭案）係於八十六年申
請，晚於引證一有四年之久，而且系爭案專利說明書內之「創作背景」中還特別表示
系爭案係改良自引證一。然，將系爭案與引證一詳細比對，只要熟習該項技術者均能
明顯得知系爭案之構造及其功效俱為引證一所涵蓋。至少包括：（一）、系爭案與引
證一在欲解決之技術課題上是相同的，而且有關所採行之技術手段構思（即令刮刀呈
作內外八之角度調整概念）基本上也是相同的，二者唯一之不同點，僅在角度調整所
採用之方式而已，即「以轉動螺絲來推動角度調整」本身即屬一習知技術，故不具進
步性。（二）、系爭案即使在角度位移調整操作上比上訴人精密，但這樣之「操作精
準性」，在整個技術領域中並沒有任何實質意義，故系爭案不具進步性。三、針對被
上訴人在技術比對中的錯誤認知及各階段答辯理由中的矛盾之處，逐一說明如下：（
一）、引證一與系爭案同是應用於電路板上之綠漆（ 絕緣漆 ）印刷，而為能克服電
路板上高低不平且不同彎角的線路設計及其所造成之印刷的死角。引證一與系爭案同
是主張在印刷前，藉一小角度用調整結構（ 如引證一已設有角度調整用之長槽孔 ）
將原呈縱向平行之刮刀座「調整完成」一原調整機構尺寸（如長槽孔）所既定之適當
角度，如５度至８度間任一角度均適用，使「雙刮刀」呈現出或內“八”或外“八”
狀態（即改變原來一般平面印刷物之雙刀座所維持之縱向平行狀態），再進行量產化
刮印製程（即逐一更換電路板並進行刮印），即可「有效解決」電路板上印刷不良之
現象，並達成所預期「電路精密印刷」之目的與功效。而引證一與系爭案兩者間之特
別差異處，乃是引證一之技術手段係提供５度至８度（或１０度）間小角度調整結構
，並在印刷前「一次調整」就直接調至原結構尺寸所設定之一小角度（例如恰好落在
6 度處），引證一並認為如此之「一次調整」，就足以「一次有效解決」電路板上印
刷不良之現象，並達成上述「電路精密印刷」之使用功效；然而，系爭案之「印刷前
一次調整一小角度」之目的功效者與引證一完全相同，卻額外主張「一次調整」是不
夠的，在「印刷前一次調整一小角度」後，須再進行另一次或多次之角度「微調」作
業，方足以「有效解決」電路板上印刷不良之現象，而達成所預期「電路精密印刷」
之目的與功效。（二）、系爭案之主要目的、功效實與引證一相同，卻故意迴避引證
一「在印刷前一次調整完成雙刮刀呈現內“八”或外“八”狀態」之主要技術目的功
效，而將之轉移至「印刷前一次調整一小角度」之後所進行「角度微調」之方便性，
而被上訴人在駁回異議之主要理由中，亦被關係人（原審參加人）誤導而錯認。（三
）、系爭案之技術手段及其主要目的、功效完全與引證一相同，皆是「在印刷前先一
次調整完成雙刮刀以呈現內“八”或外“八”狀態」。而且系爭案中第一次調整雙刮
刀以令其呈內“八”或外“八”狀態之傾斜角度亦相同於引證一所揭示的「５度至８
度間之任一角度」，而且傾斜角度之正確角度值也同樣地並未指定或標示出來。況且
，就引證一與系爭案相同之「印刷前一次調整一小角度」的操作功能而言，引證一之
長槽孔式角度調整結構可以簡易一次調整完成，反而系爭案因係藉螺絲之螺轉頂進而
微調，不但螺轉進程緩慢，且每一次微調皆須一側螺絲先放鬆回縮另一側螺絲才能向
前頂進，致系爭案「印刷前一次調整一小角度」之操作相當緩慢而不便，毫無進步性
可言。（四）、又，既然引證一與系爭案在印刷前第一次調整雙刮刀時，其傾斜角度
均相同於引證一原設定之「５度至８度間任一角度」，而該角度之正確值也未指定或
標示出來，則系爭案所主張須進行「再微調」的依據為何？如發現電路板上有印刷不
良處，則要微調減小角度或微調放大角度始能克服缺點？又微調量多少？如將 6度微
調至6.8度或6.85度始可符合所求？又每次微調量如0.2度或0.02度如何控制？系爭案
結構上未設角度刻度，如係目視調整，則如何推斷螺絲螺轉幾圈而使角度變化幾度？
（一般機械設計技術係在旋鈕上設環圈刻度，供可由螺轉刻度判別進退距離，請參考
上訴人異議理由書中異議證據四所示），因此，系爭案雖揭示一螺絲式微調結構，但
操作上仍有盲點，且未具有可實際感受之經濟利益存在。（五）、據上可知，被上訴
人在行政訴訟答辯書第二頁所稱：『利用螺絲調整角度更能控制所要調整之角度，．
．．在需要另一次調整角度時，以螺絲調整更能輕易達成，因此系爭案具進步性』，
及訴願決定書第三、四頁中所稱：「而引證一雙刀座調整裝置則依據電子ＰＣ板上之
連接線路設置情況，調整兩組刀座為內八狀或外八狀、兩左斜右向、兩右斜左向、或
平行狀態，一般大都依據電子ＰＣ板上之連接線路設置情況而定，以配合連接線路多
數角度為主。且異議引證一說明書亦述及『調整所適用之刮掃角度，發揮雙刀座應有
之印刷刮掃效能』；由上述可知對多角度之複雜電路，要達到應有之印刷刮掃效能達
到印刷刮掃效能，調整適當之刮刀角度是必要的。若起初所調整之角度無法達到較佳
效能，則微調其角度乃可預期的手段，因此訴願人所稱微調無法使電路印刷之功效更
進步，並不足採」云云，皆是審查委員未明白實際技術內容，而閉門造車、自行推斷
所產生之錯誤認知。且其中對實際技術或使用之說明亦前後矛盾，一說是「微調其角
度乃可預期的手段」；另一說是「在需要另一次調整角度時」，但就是不知何時或那
一次有需要微調角度？針對上述錯誤認知若無法辯白清楚，而又不現場勘察以進一步
瞭解，則被上訴人實忝為網版印刷機相關技術之專利審查委員。四、又，由於本件新
型異議案中系爭案與引證一之技術內容，及至目前為止，上訴人與被上訴人兩造間各
執一詞的狀況，均與臺北高等行政法院八十九年度訴字第二五三三號判決近似，謹此
懇請鈞院能參考該案在專業技術上之求是精神，及該判決所具有之專業技術內涵為禱
。如該判決所載：「主管機關在審查專利案件技術內容之進步性時，不能僅著眼於『
技術內容』之核心，也應觀察週邊技術領域之配合條件，以判斷功效是否有實際之增
進，於本案更可適用之。五、另，為恐法官仍無法確實瞭解系爭案及引證一之關鍵性
技術內容，上訴人試於此舉「抽水機」為例，輔助說明：針對水災時所造成的地下室
淹水問題，「引證一」提供一種由「普通馬達」帶動之抽水機，使用時，將「引證一
」連接電源，使馬達轉動即可發揮抽水功效；而「系爭案」則認為連接電源使馬達轉
動之操作不夠精密，應更力求精密化。故「系爭案」改用「伺服馬達」以提昇精密控
制之功效，並認為採用伺服馬達才可進一步配合電腦或人機界面（一種操控面板）來
自動控制伺服馬達之作動時間，如每抽水三小時後自動停半小時以防抽水機馬達過熱
，或午休時間自動關機等。然該等自動控制功能對地下室淹水問題而採用之抽水機而
言是不須要的，且所發揮抽水功效一如「引證一」原普通馬達帶動之抽水機；更何況
伺服馬達與普通馬達俱是習知物品，無進步性可言。故系爭案與引証一相比，系爭案
並不具進步性。原判決確有嚴重疏失及錯誤判斷，難謂非屬違背法令，請廢棄原判決
，並撤銷原處分及訴願決定等語。
被上訴人則以：一、被上訴人原處分理由已對系爭案與引證案在結構特徵及創作功效
上進行比較及論明，且被上訴人審查委員皆具專業學識，上訴理由謂本件審查不夠專
業云云，顯係片面之辭，並不足採。二、被上訴人於原處分理由書、訴願答辯書及行
政訴訟答辯書中已論明系爭案以轉動螺絲來推動角度更具便利性，而具有進步性，而
該上訴理由僅以其係屬習知技術，而不就其是否增進功效，即論定不具進步性，顯然
該上訴理由已不足採；又系爭案並非僅是在角度位移調整操作上能比引證一精密，而
是在調整角度時，以螺絲調整更能輕易達成，因此系爭案與引證一在功效上相較，系
爭案具有進步性，該上訴理由實不足採。三、引證一在調整調度時，需先放鬆定位板
之鎖合螺絲，再以人工方式以定位孔為軸心，調整至相當之角度，再依序鎖緊鎖合螺
絲；而系爭案只要放鬆一側螺絲，再旋轉另一側螺絲，即能輕易調整作動塊之角度，
因此與引證一相較，系爭案更能輕易完成調整之作業，故具有進步性；又引證一之專
利說明書中及「如印刷物線條之角度關係，並不適合內八字形雙刀座時，亦可依同
等程序調整雙刀座成反向之外八字形雙刀座．．．能依印刷物需求，調整所適用之刮
掃角度」，由該述顯然可知一次調整乃是不夠的。且不論是在印刷前先一次調整，
或另一次之調整至所適當之角度，系爭案之調整機構在操作上較引證一更具便利性，
系爭案已具增進功效之進步性，故該上訴理由皆僅是片面之辭，並不足採。四、系爭
案之調整機構在操作上較引證一更具便利性，已在所屬技術領域上，具增加功效，故
該上訴理由毫不足採。五、上訴理由舉泛見之『抽水機』為例，該抽水機之例子與系
爭案及引證一毫無關聯性，且伺服馬達與普通馬達之例子亦完全無法適用於系爭案與
引證一上，該上訴理由純為片面之辭，非為事實，不足為據。綜上所述，被上訴人原
處分並無違法，敬請駁回上訴等語。
本院按凡對物品之形狀、構造或裝置之創作或改良，而可供產業上利用者，得依當時
（下同）專利法第九十七條暨第九十八條第一項規定申請取得新型專利。而對於公告
中之新型，任何人認有違反專利法第九十七條至第九十九條規定，提起異議者，依同
法第一百零二條規定，得自公告之日起三個月內，備具異議書，附具證明文件，向專
利專責機關提起之。從而，系爭專利有無違反專利法情事而應不予專利，依法應由異
議人附具證據證明之，倘其證據不足以證明系爭專利有違專利法之規定，自應為異議
不成立之處分。本件原審參加人前於八十七年十月二十九日以「雙刀座調整裝置之改
良」，向前經濟部中央標準局（八十八年一月二十六日改制為智慧財產局）申請新型
專利，經該局編為第00000000號審查，准予專利（即系爭案）。公告期間，
上訴人以其不符新型專利要件，並檢具八十四年一月十一日公告之第0000000
0號「雙刀座調整裝置」新型專利案（即引證一）及八十四年八月一日公告之第00
000000號「雙向移位網印檯」新型專利案（以下簡稱引證二）為證據，對之提
起異議，案經被上訴人審查，於九十年三月十二日以（九○）智專三（三）○六○六
四字第○九○八九○○○三七六號專利異議審定書為「異議不成立」之處分。上訴人
不服，遂循序提起本件行政訴訟。原審斟酌全辯論意旨及調查證據之結果，以：一、
本件系爭第00000000號「雙刀座調整裝置之改良」新型專利案，上訴人所提
異議證據二、三為引證一，異議證據四為引證二。被上訴人係認引證一未揭露系爭案
角度調整之結構特徵。且在鎖緊螺絲時，極易帶動定位板旋轉，偏離原先調整好之角
度。而系爭案利用鎖合元件旋入頂抵定位板，因旋入深淺改變作動塊的角度，更精確
調整所需角度，且能保持調整後之角度，較引證一增進功效。又引證二微調鈕僅使網
印檯具有在橫向或縱向或橫向及縱向之直線位移，非作為角度調整之裝置，與系爭案
在構造及創作功效上不同，且微調鈕上設有刻度亦僅為調整直線距離之參考，並無法
證明系爭案不具進步性，乃為異議不成立之處分。上訴人不服，提起訴願訴稱，引證
一在設計重點上只要刮刀與線路角度呈不同方向印壓，使雙刀座呈現出內八或外八狀
態，即可使死角油墨填滿，達到精密印刷絕緣漆之效果；因此，刮刀角度之「微調」
特徵對系爭案及引證一而言，並無法增進電路印刷之功效，況系爭案亦無任何刻度或
標示，作為其調整角度之依據。又引證二之微調調整裝置已證明系爭案乃一種廣用於
網印機領域之簡單機械設計，系爭案應不具新穎性及進步性，並檢送附件二之西元一
九九二年台北國際印刷機材展之大會手冊摘錄影本供參考云云。訴願決定機關以，查
引證一及其電路圖中皆述及電路板之連接線路極多且彼此間隔縫隙相當細密，線路縱
向、橫向、左斜右向或右斜右向等皆有，與刮刀平行或反傾角度之其它線路間隙，印
刷時勢必產生刮掃不平均之漏印現象。而引證一雙刀座調整裝置則依據電子PC板上之
連接線路設置情況，調整兩組刀座為內八狀或外八狀、兩左斜右向、兩右斜左向、或
平行狀態，配合連接線路調整刮掃角度，發揮雙刀座應有之印刷刮掃效能；因此，調
整刮刀角度達到印刷刮掃效能，對多角度之複雜電路是必要的。若起初所調整之角度
無法達到較佳效能，則微調其角度乃可預期的手段，是上訴人所稱微調無法使電路印
刷功效增進，並不足採。況印刷電路板上具有很多不同角度之線路彎角，須針對原角
度作些微之調整，並不需要標度或標示，以螺絲調整角度即可，且更能控制所要調整
之角度。復查，引證二並非角度之調整裝置，在構造上及創作功效上與系爭案並不相
同，亦不足以證明系爭案不具進步性。另上訴人於訴願階段所提出附件二之西元一九
九二年台北國際印刷機材展之大會手冊摘錄影本，與引證案無關連性，且未於異議審
查階段提出，核屬新證據，應不予審究，凡此業經被上訴人訴願答辯辯明在案，經核
並無不合。二、上訴人於本件行政訴訟中猶執前詞爭議，惟經原審審核被上訴人據以
作成「異議不成立」之處分所持之右開理由，及訴願決定機關決定駁回上訴人之訴願
所持之右開理由，均無不妥。且系爭案與引證一之不同處在於系爭案係以螺絲調整角
度，該結構特徵並未為引證一所揭露，且利用螺絲調整角度更能控制所要調整之角度
。又該利用螺絲調整角度並非係如起訴理由所稱逐次再調整刮刀座角度，而是在需要
另一次調整角度時，以螺絲調整更能輕易達成，因此系爭案與引證一相較，系爭案具
進步性。又引證二在構造及創作功效上與系爭案並不相同，引證二不足以證明系爭案
不具進步性。另上訴人於訴願時所提訴願附件二之西元一九九二年台北國際印刷材展
之大會手冊之摘錄影本，與引證案並無關連性，既未於異議階段提出，核屬新證據，
應不予論究；是上訴人之陳詞均不可採。從而，被上訴人所為之上開處分，揆諸專利
法第九十七條、第九十八條第一項及同法第一百零二條規定，並無違誤，訴願決定予
以維持，亦無不合。上訴人徒執前詞，訴請撤銷訴願決定及原處分，並命被上訴人為
異議成立之處分，均無理由，因將訴願決定及原處分維持，並駁回上訴人在原審之訴
，核無違誤。上訴意旨無非就原審取捨證據認定事實之職權行使，指摘原判決違誤，
求予廢棄，難認有理由，至所引原法院八十九年度訴字第二五三三號判決，核係另案
，自無拘束原判決之效力。本件上訴難認有理由，應予駁回。
據上論結，本件上訴為無理由，爰依行政訴訟法第二百五十五條第一項、第九十八條
第三項前段，判決如主文。
中　　華　　民　　國　　九十三　　　年　　　四　　　　月　　二十二　　　日
                    最 高 行 政 法 院  第 四 庭
                                審 判 長 法  官　　　徐　樹　海
                                         法  官      黃　合　文
                                         法  官　　　高　啟　燦
                                         法  官　　　吳　錦　龍
                                         法  官　　　林　茂　權
右  正  本  證  明  與  原  本  無  異
　　　　　　　　　　　　　　　　　　　　 法院書記官　莊　俊　亨
中　　華　　民　　國　　九十三　　　年　　　四　　　　月　　二十三　　　日
